【裁判字號】    88,易,3857
【裁判日期】    900411
【裁判案由】    傷害
【裁判全文】
臺灣板橋地方法院刑事判決                        八十八年度易字第三八五七號
    公  訴  人  臺灣板橋地方法院檢察署檢察官
    被      告  乙○○
右列被告因傷害案件，經檢察官提起公訴（八十八年度偵字第一七六四七號、第一九
三八一號），本院判決如左：
    主      文
乙○○傷害人之身體，處拘役貳拾伍日，如易科罰金，以佰元折算壹日。
    事      實
一、乙○○（原名胡輝貞，民國〈下同〉八十七年十一月三日改名）與其姊丙○○係
    同母異父。於八十八年七月十九日上午十一時許，在臺北縣中和市○○路一四五
    巷八弄二號之乙○○住處，二人因其母親胡何怡淑不知錢置於何處一事，乃生口
    角衝突，乙○○竟基於普通傷害之故意而與丙○○互為抓扯，並接續以煙灰缸丟
    擲而擊中丙○○之頭部，致丙○○受有右臂多處挫傷、抓傷及左顳挫傷等傷害。
二、案經丙○○訴請臺灣板橋地方法院檢察署檢察官偵查起訴。
    理      由
一、訊據被告乙○○坦承於前揭時地，與告訴人丙○○因其母親胡何怡淑不知錢置於
    何處一事，乃生口角，進而為抓扯，伊並持煙灰缸丟擲丙○○而擊中頭部，致丙
    ○○受傷等情，核與告訴人所為指訴相符，復有中華醫院分別於八十八年七月十
    七日、同年月二十二日出具之「家庭暴力事件驗傷診斷書」、「中華醫院診斷證
    明書」各一紙在卷可稽（見八十八年度偵卷第一九三八一號卷第三、四頁）及被
    告提出之煙灰缸一個足資佐證，是被告抓扯及以煙灰缸丟擲告訴人成傷一節自堪
    認定；雖被告尚辯稱：伊遭故障之衣櫥門倒下壓住，因告訴人要繼續抓伊，所以
    才用雙手抓告訴人，嗣伊站起來後，因告訴人又要再抓伊，始以煙灰缸丟擲告訴
    人，故伊係正當防衛云云。惟按刑法第二十三條所規定「正當防衛」之要件，必
    對於現在之不正侵害，始能成立，若侵害已過去，或預料有侵害而侵害尚屬未來
    ，則其加害行為，自無正當防衛之可言；又正當防衛必須對於現在不法之侵害始
    得為之，侵害業已過去，即無正當防衛可言。至彼此互毆，又必以一方初無傷人
    之行為，因排除對方不法之侵害而加以還擊，始得以正當防衛論。故侵害已過去
    後之報復行為，與無從分別何方為不法侵害之互毆行為，均不得主張防衛權（參
    照最高法院十九年上字第一一七四號、三十年上字第一○四○號判例），經查：
（一）被告乙○○於警訊中供稱：「（你姊姊〈告訴人〉毆打你？你有無反抗或毆打
      她？）我被丙○○毆，自己不小心跌倒在地，又剛好被已損壞的衣廚（櫥）門
      掉下壓到，我姊姊馬上跑來一手向我的頭髮一抓又拉的，痛的（得）我怕（他
      ）再攻擊毆打我的臉，便單手也抓丙○○的頭髮，『再（在）兩人拉扯下，我
      乘機從地上爬起來，隨身一抓桌上的煙灰缸一丟，不小心丟到丙○○的頭部』
      ，這時丙○○情緒暖（緩）和下來，我才迅速離開我母親的房間抱住我女兒往
      二Ｆ（樓）自己的房間，向警方報案。」（見偵卷第十八頁背面），嗣被告於
      檢察官偵查中亦陳稱：「（為何發生爭執？）因為丙○○罵我母親東西亂放，
      但因我母親有老年癡呆症，你在（再）如何罵他也不會好起來，而且丙○○當
      場也說一定要把錢找出來，我向他說為何要如此說，接著他開始罵我及我先生
      ，說我先生沒出息，但這也不是第一次罵，後來他又罵我未滿三歲的女兒，說
      將來一定做妓女，我請他留點口德，他說就算他死了也會來纏她一輩子，我回
      頂總比你不會下蛋的母雞好，他又重複的罵，她恨不得把我女兒拾（掐）死。
      我指著他說你將來一定會有報應。丙○○此時舉手要打我的臉，我要往回走，
      他就推我，後來我們倒在地上，我要出去，他就推我，地上滑我們就跌倒，接
      著在地上『拉扯』，我並沒有用腳踏他，我要站起來轉身離開，左大腿就被他
      用手指抓傷，此時因衣廚（櫥）門已壞，剛好壓在我身上，我用力將衣廚（櫥
      ）門推開，我就奮力站起來，『我起來時剛好我母親房子有一四方桌有一煙灰
      崗（缸），我轉身就丟她』，之後我就趕快跑出去，因我女兒還在外面，我擔
      心他安危，後來我打電話報警，但『丙○○和我大姊在談話』。」（見偵卷第
      十五頁、第十六頁正背），其後於本院審理中，被告亦供稱：「（你有無跟她
      〈告訴人〉拉扯？）我在他後面一直被她推，『有跟他拉扯』。後來我被衣櫥
      的門壓倒在地上，他要過來繼續抓我，『所以我也有用雙手抓她』。」、「（
      是否有用煙灰缸丟她？）有。是在我把壓我的衣櫥門推開後我按著桌角起來，
      她『又要過來抓我』，我女兒一直哭，我就拿了煙灰缸丟她．．．。」、「（
      為什麼要用煙灰缸丟她？）因為『之前她已經用手抓傷我的左後大腿』，我被
      衣櫥門壓倒在地，我女兒在哭，我站起來之後，『她又要再抓我』，所以我才
      丟她。」、「（對警訊中所說的話有無意見？）〈提示筆錄並告以要旨〉沒有
      意見，當時狀況的確如此。」（見本院八十九年十月六日訊問筆錄）。
（二）證人即到場處理本件糾紛之臺北縣政府中和分局錦和派出所警員李志祥於檢察
      官偵查中結證稱：「當天我與沈國第同一組巡邏勤務，我接到勤務中心的通報
      ，要求我們過去前開場所（即臺北縣中和市○○路一四五巷八號二樓）處理糾
      紛，我們到時何人開門已經不記得，進入屋內之後，裡面有她們母親及原、被
      告，及另一小女孩，屋內陳設已經弄的（得）很亂，當時胡輝貞向我說丙○○
      講一些不利於他女兒的話，『就吵起架且打起來了』。丙○○也說是胡輝貞打
      他，當時我請他們先去驗傷並提出診斷證明書，如要告在（再）到派出所來。
      之後丙○○與她們的母親也一同離開前開處所，我們接著也離開」，而證人即
      到場處理本件糾紛之臺北縣政府中和分局錦和派出所警員沈國第於檢察官偵查
      中亦結證稱當時情況一如李志祥前開證述（見偵卷第三十一頁背面、第三十二
      面正面），另證人即被告之同母異父之姊胡逸潔亦到庭證稱：「我與乙○○同
      母異父，沒有住在一起。七月十九日早上丙○○打電話給我，時間我不記得了
      ，應是十一、二點左右，『她叫我幫她報警，聲音很急，我問她何事，她說快
      被打死了，我用另一支傳真電話打一一○報案，報案時我說趕快去處理，後來
      我又回到第一支電話說發了什麼事，她說報案了沒，我說報了，她說妹妹用煙
      灰缸丟她，我說我趕快過去，她說很痛，我想再打電話給錦和派出所報案，輝
      儀把錦和派出所電話號碼給我，我才又報案，後來準備出門時，輝儀又打電話
      過來說，警察已到了，在處理，她說警察要她們到錦和派出所做筆錄，我也要
      趕去派出所，在車上又接到電話，說警察要她們先去驗傷，輝儀又跟我說逸蓁
      把她們趕出來了，我到巷口接媽媽及大妹，後來我們又搭計程車到中華醫院』
      。」（見本院八十八年十二月一日訊問筆錄）。
（三）由上足知，被告抓扯、丟擲煙灰缸致告訴人受傷，縱如被告所述，告訴人對之
      亦有抓扯之行為，然其加害行為或為業已過去者；或僅預料有侵害而侵害尚屬
      未來者；或為無從分別何方為不法侵害之互毆行為，揆諸前開判例意旨，自不
      得主張正當防衛而阻卻違法，是其所辯要無解於其應負之傷害罪責。
二、從而，本案罪證已臻明確，被告犯行洵堪認定，自應依法論科；至於選任辯護人
    尚請求訊問證人胡何怡淑、告訴人丙○○及調取00000000號通聯紀錄、
    鑑定胡何怡淑之精神狀況及訊問主治醫師等均核無必要；又其餘事證，要與本案
    犯罪事實之認定不生影響，自勿庸再行論列，均附此敘明。
三、核被告乙○○所為係犯刑法第二百七十七條第一項之普通傷害罪，其先後抓扯、
    丟擲告訴人成傷之犯行，係於密切接近之時地實施，侵害同一之法益，各行為之
    獨立性極為薄弱，依一般社會健全觀念，在時間差距上，難以強行分開，在刑法
    評價上，應視為數個舉動之接續施行，而屬接續犯，為包括之一罪。爰審酌被告
    乙○○與告訴人丙○○為同母異父之姊妹，因細故而生爭執進而為本案傷害犯行
    、品行、智識程度、所生危害及犯罪後坦承有傷害行為，惟以係正當防衛置為辯
    等一切情狀，量處如主文所示之刑，並諭知易科罰金之折算標準（被告乙○○行
    為後之刑法第四十一條業於九十年一月十日修正公布，於同年月十二日生效，而
    修正後之刑法第四十一條第一項係規定：「犯最重本刑為五年以下有期徒刑之罪
    ，而受六個月以下有期徒刑或拘役之宣告，因身體、教育、職業、家庭之關係或
    其他正當事由，執行顯有困難者，得以一元以上三元以下折算一日。但確因不執
    行所宣告之刑，難收矯正之效，或難以維持法秩序者，不在此限。」，修正後之
    刑法第四十一條第一項之規定，將原得易科罰金者之範圍，由僅限於犯最重本刑
    為三年以下有期徒刑之罪擴大至犯最重本刑為五年以下有期徒刑之罪，二相比較
    ，修正前即行為時之規定，尚非有利於行為人，是自應依刑法第二條第一項前段
    之規定，適用裁判時之法律即修正後刑法第四十一條第一項前段之規定，而對被
    告乙○○所宣告之刑諭知易科罰金之折算標準）。
四、被告乙○○丟擲告訴人所用之煙灰缸，被告已供稱非其所有，核與被告之夫甲○
    ○所述相符，此外並無證據證明該煙灰缸係被告所有，復非屬違禁物，自不予宣
    告沒收。
據上論斷，應依刑事訴訟法第二百九十九條第一項前段，刑法第二百七十七條第一項
、第二條第一項前段、第四十一條第一項前段、罰金罰鍰提高標準條例第一條前段、
第二條，判決如主文。
本案經檢察官蔡宏展到庭執行職務
中      華      民      國      九十      年      四    月    十  一    日
                                  臺灣板橋地方法院刑事第五庭
                                          法  官  陳  鴻  清
右正本證明與原本無異。
如不服本判決，應於判決送達後十日內，向本院提出上訴狀。
                                          書記官  林  蔚  然
中      華      民      國      九十      年      四    月     十六     日
附錄本案論罪科刑法條全文：
刑法第二百七十七條：
傷害人之身體或健康者，處三年以下有期徒刑、拘役或一千元以下罰金。
犯前項之罪因而致人於死者，處無期徒刑或七年以上有期徒刑；致重傷者，處三年以
上十年以下有期徒刑。


司法院資訊處製作；財團法人民間司法改革基金會備份。
